【裁判字號】    97,台上,2490
【裁判日期】    970611
【裁判案由】    違反毒品危害防制條例
【裁判全文】
最高法院刑事判決            九十七年度台上字第二四九○號
上  訴  人  甲○○
選任辯護人  王炳輝律師
            陳武璋律師
上列上訴人因違反毒品危害防制條例案件，不服台灣高等法院台
中分院中華民國九十七年二月二十日第二審更審判決（九十六年
度上重更(二)字第五八號，起訴案號：台灣台中地方法院檢察署九
十四年度偵字第二○二一五號、第二○七三三號、九十五年度偵
字第六一號、第四三四號），提起上訴，本院判決如下：
    主  文
原判決撤銷，發回台灣高等法院台中分院。
    理  由
本件原判決撤銷第一審關於上訴人甲○○部分之科刑判決，依牽
連犯及想像競合犯從一重改判論處上訴人共同連續販賣第一級毒
品罪刑，固非無見。
惟查：(一)、原判決認定綽號「阿峰」之成年男子與上訴人、許順
益等共同基於運輸海洛因、甲基安非他命至台灣地區之犯意聯絡
，係以辛建璋證述：「是許順益叫一個阿峰之男子，將二塊海洛
因及四公斤（甲基）安非他命，交給鄭進勇」等語為其論據（見
原判決第八頁末二行至次頁第二行）。然原判決事實欄僅記載「
鄭進勇則在金門地區自年籍不詳綽號『阿峰』之成年男子處，取
得許順益以不詳方式走私海洛因二塊（合計淨重六九五‧一九公
克，空包裝總重一五‧六○公克），並持回金門縣金沙鎮浦邊三
十一號租屋處內藏放」，並未認定「阿峰」有將四公斤之甲基安
非他命交給鄭進勇，或辛建璋在金門慈湖海邊拾取許順益委託不
詳之成年人丟包走私之甲基安非他命一大包，該不詳成年人即係
「阿峰」，則「阿峰」者究竟有無交付甲基安非他命予鄭進勇？
此部分事實即屬未臻明瞭，原審未進一步深入究明，遽採辛建璋
前開證言為「可見『阿峰』除參與運輸海洛因之外，亦參與運輸
甲基安非他命」之論斷（見原判決第九頁第三至四行），並據為
「阿峰」與上訴人、許順益、鄭進勇、辛建璋有運輸第一級及第
二級毒品犯意聯絡之唯一論證，自嫌速斷；復未敘明茍「阿峰」
將該所謂「四公斤甲基安非他命」交由鄭進勇持有，其後續之相
關處置情形為何？理由亦欠完備。(二)、原判決事實欄記載「(3)於
（民國）九十四年十二月九日二十一時許，在台中市○區○○路
三號之雅典旅館三○五號房內，由甲○○承前述概括共同犯意聯
絡，售予張世偉甲基安非他命三包（其中二包為〈新台幣，下同
〉五萬元，一包為六萬元），共得款十六萬元」（見原判決第四
頁第十八至二一行），亦即認定上訴人於上開時地，以價格各為
五萬元、五萬元、六萬元之甲基安非他命共三包售予張世偉；惟
其理由中則引據辛建璋、張世偉分別證述「甲○○就拿三包甲基
安非他命給王賜暖，王賜暖就將三包甲基安非他命帶出飯店，之
後與張世偉一起回來飯店，就還了一包甲基安非他命給被告甲○
○」、「伊賣出二包，拿到錢之後，伊就與王賜暖上樓轉交給被
告甲○○，交了十六萬元；……交給被告甲○○的十六萬元，就
是販賣甲基安非他命的錢」各等語（見原判決第九頁第二二至二
四行、第十頁末行至次頁首行及第十一頁第七至八行），資為上
訴人確有該次販賣甲基安非他命之不利論據，似又謂上訴人僅售
予張世偉二包價格共十六萬元之甲基安非他命。其就上訴人在前
揭時地究係販賣多少數量甲基安非他命予張世偉之事實認定與理
由論述，相互歧異，非無判決理由矛盾之違誤。(三)、刑法第五十
五條所稱一行為而觸犯數罪名，係指行為人基於一個犯意，實行
一個犯罪行為，侵害數個相同或不同之法益者而言；如其犯意各
別，或有數個行為者，即與前開要件不合，不能適用刑法第五十
五條想像競合犯規定從一重處斷。易言之，必須行為人在主觀上
基於一個犯意，在客觀上僅有一個行為者，始克相當，倘行為人
原係基於各別之犯意，縱因偶然之因素在相同時間為之，乃同時
犯數罪之問題，要與想像競合犯有別。本件依原判決認定之事實
，上訴人係於九十四年十二月九日二十一時許，在雅典旅館三○
五號房內，售予張世偉甲基安非他命三包共得款十六萬元，及「
另其中一次又再同時售予張世偉海洛因一包」（見原判決第四頁
第十八至二一行），其所謂「另其中一次」，與所記載上訴人僅
係在九十四年十二月九日二十一時「同時」販賣甲基安非他命、
海洛因予張世偉之事實認定，已屬矛盾；且原判決既記載該海洛
因一包「價格尚未約定」，顯係與甲基安非他命分別計價、販賣
，並非將二種毒品混合後販賣，亦非將二種毒品搭配銷售。則即
令張世偉係同時一併購買海洛因、甲基安非他命，但其單價、數
量仍係分別計算。於此情形，上訴人究係偶然之因素，在相同時
間販賣海洛因與甲基安非他命，抑或自始即基於一個單一之犯意
？即非無研酌餘地。實情如何？攸關法律之適用，原審未詳予釐
清，並於理由內為必要之說明，即逕認上訴人多次販賣第一級及
第二級毒品之犯行，「均合於修正前刑法第五十六條連續犯規定
，應分別各論以一罪」、「被告甲○○既有以一行為而同時販賣
第一級毒品及第二級毒品之情形，係一行為觸犯二罪名之想像競
合犯，其上開犯行應依刑法第五十五條想像競合犯之規定，從一
重依據連續販賣第一級毒品罪處斷」（見原判決第十九頁第一至
四行及第十四至十七行），亦嫌速斷。(四)、原判決認定警方「於
九十四年十二月九日二十二時零二分許，在台中市○區○○路三
號雅典商務旅館門口，逮捕甫交易毒品完成之張世偉、王賜暖二
人，並查獲張世偉於同日晚上先前向甲○○所購得尚未全部賣出
之海洛因一包（淨重三七‧四三公克，空包裝重一‧九七公克）
」  、「旋又經檢察官之指揮執行逕行搜索，而在雅典商務旅館
三○五號房內查獲甲○○與辛建璋，並扣得……(3)王賜暖、張世
偉共同持有而經王賜暖丟掉於地板之海洛因一包（淨重二二‧二
五公克，空包裝重一‧○六公克）」（見原判決第五頁第一至四
行、第八至九行及第十四至十六行）。依此記載，上開扣案之海
洛因，其中一包（淨重三七‧四三公克，空包裝重一‧九七公克
）應係張世偉所有，另一包（淨重二二‧二五公克，空包裝重一
‧○六公克）則為張世偉、王賜暖共同所有，且上開扣案之海洛
因，業經原審於論處張世偉共同連續販賣第一級毒品罪刑時併予
宣告均沒收銷燬之及其空包裝均沒收，並經確定在案（九十六年
度上重更(一)字第八號）。原判決就前開非屬上訴人所有且業經諭
知沒收銷燬之海洛因及其空包裝，仍於上訴人罪名項下分別為沒
收銷燬之及沒收等宣告，難認適法。以上或為上訴意旨所指摘，
或為本院得依職權調查之事項，應認仍有發回更審之原因。原判
決說明不另為無罪諭知部分，基於審判不可分原則，亦應併予發
回。
據上論結，應依刑事訴訟法第三百九十七條、第四百零一條，判
決如主文。
中    華    民    國  九十七  年    六    月   十一   日
                      最高法院刑事第七庭
                          審判長法官  謝  俊  雄
                                法官  陳  世  雄
                                法官  魏  新  和
                                法官  吳  信  銘
                                法官  徐  文  亮
      本件正本證明與原本無異
                                      書  記  官
中    華    民    國  九十七  年    六    月   十七   日
                                                     m


司法院資訊處製作；財團法人民間司法改革基金會備份。
